---
title: "Praktikum Analisis Regresi - Modul 8, 9 & 10"
subtitle: "Seleksi Model Regresi Terbaik dan Regresi Polinomial"
author: "Nama Mahasiswa"
date: "`r Sys.Date()`"
output: 
  html_document:
    toc: true
    toc_float: true
    number_sections: true
    theme: flatly
    highlight: tango
---

```{r setup, include=FALSE}
knitr::opts_chunk$set(echo = TRUE, warning = FALSE, message = FALSE)
```

# Setup dan Load Library

```{r}
# Load library yang diperlukan
library(haven)        # untuk membaca file SPSS (.sav)
library(readxl)       # untuk membaca file Excel
library(dplyr)        # untuk manipulasi data
library(knitr)        # untuk membuat tabel
library(kableExtra)   # untuk styling tabel
library(broom)        # untuk mengubah output model menjadi tidy format
library(leaps)        # untuk all possible regression
library(car)          # untuk berbagai fungsi statistik
```

# Load Data

```{r}
# Membaca data dari file .sav (SPSS) atau .xlsx (Excel)
# Sesuaikan dengan format file yang tersedia

# Data untuk Modul 8 & 9
data <- haven::read_sav("Data_Regresi08.sav")

# Data untuk Modul 10
data_modul10 <- haven::read_sav("Data_Modul01.sav")

# Alternatif jika menggunakan Excel:
# data <- readxl::read_xlsx("Data_Regresi08.xlsx")
# data_modul10 <- readxl::read_xlsx("Data_Modul01.xlsx")

# Tampilkan struktur data
str(data)
head(data)

cat("\n=== Data untuk Modul 10 ===\n")
str(data_modul10)
head(data_modul10)
```

# MODUL 8: ALL POSSIBLE REGRESSION

## Deskripsi Data

Data yang digunakan mengandung: - Y: Patient satisfaction (Tingkat Kepuasan Pasien) - X1: Patient's age (Umur Pasien, dalam tahun) - X2: Severity of illness (Tingkat Keparahan Penyakit, indeks) - X3: Anxiety level (Tingkat Kecemasan, indeks)

```{r}
# Ringkasan statistik deskriptif
summary(data)
```

## Semua Kemungkinan Model (All Possible Regression)

Dengan 3 variabel bebas (p=4), kita dapat membuat 2\^(p-1) = 2\^3 = 8 model alternatif.

```{r}
# Definisikan variabel
Y <- data$`Patient satisfaction`  # sesuaikan nama kolom
X1 <- data$`Patient's age`        # sesuaikan nama kolom  
X2 <- data$`Severity of illness`  # sesuaikan nama kolom
X3 <- data$`Anxiety level`        # sesuaikan nama kolom

# Atau jika nama kolom berbeda, gunakan:
# Y <- data[,1]   # kolom pertama sebagai Y
# X1 <- data[,2]  # kolom kedua sebagai X1
# X2 <- data[,3]  # dan seterusnya
# X3 <- data[,4]

# Buat data frame untuk analisis
df <- data.frame(Y, X1, X2, X3)
```

### Model 1: Tanpa Variabel Bebas (Intercept Only)

```{r}
model1 <- lm(Y ~ 1, data = df)
summary(model1)
```

### Model 2: Y \~ X1

```{r}
model2 <- lm(Y ~ X1, data = df)
summary(model2)
```

### Model 3: Y \~ X2

```{r}
model3 <- lm(Y ~ X2, data = df)
summary(model3)
```

### Model 4: Y \~ X3

```{r}
model4 <- lm(Y ~ X3, data = df)
summary(model4)
```

### Model 5: Y \~ X1 + X2

```{r}
model5 <- lm(Y ~ X1 + X2, data = df)
summary(model5)
```

### Model 6: Y \~ X1 + X3

```{r}
model6 <- lm(Y ~ X1 + X3, data = df)
summary(model6)
```

### Model 7: Y \~ X2 + X3

```{r}
model7 <- lm(Y ~ X2 + X3, data = df)
summary(model7)
```

### Model 8: Y \~ X1 + X2 + X3 (Full Model)

```{r}
model8 <- lm(Y ~ X1 + X2 + X3, data = df)
summary(model8)
```

## Perhitungan Kriteria Pemilihan Model

```{r}
# Fungsi untuk menghitung kriteria pemilihan model
calculate_criteria <- function(model, model_name, p) {
  # Ekstrak informasi dari model
  r_squared <- summary(model)$r.squared
  adj_r_squared <- summary(model)$adj.r.squared
  sse <- sum(residuals(model)^2)
  mse <- sse / (length(residuals(model)) - p)
  n <- length(residuals(model))
  
  # AIC dan BIC/SBC
  aic <- AIC(model)
  bic <- BIC(model)
  
  # Untuk Cp Mallows, kita perlu MSE dari full model
  mse_full <- sum(residuals(model8)^2) / (length(residuals(model8)) - 4)
  cp <- (sse / mse_full) - (n - 2*p)
  
  return(data.frame(
    Model = model_name,
    p = p,
    df = n - p,
    SSE = round(sse, 3),
    R_squared = round(r_squared, 3),
    MSE = round(mse, 3),
    Adj_R_squared = round(adj_r_squared, 3),
    AIC = round(aic, 3),
    BIC_SBC = round(bic, 3),
    Cp_Mallow = round(cp, 2)
  ))
}

# Hitung kriteria untuk semua model
results <- rbind(
  calculate_criteria(model2, "X1", 2),
  calculate_criteria(model3, "X2", 2),
  calculate_criteria(model4, "X3", 2),
  calculate_criteria(model5, "X1, X2", 3),
  calculate_criteria(model6, "X1, X3", 3),
  calculate_criteria(model7, "X2, X3", 3),
  calculate_criteria(model8, "X1, X2, X3", 4)
)

# Tampilkan tabel hasil
kable(results, caption = "Kriteria Pemilihan Model Terbaik") %>%
  kable_styling(bootstrap_options = c("striped", "hover", "condensed"))
```

## Interpretasi Kriteria

```{r}
# Cari model terbaik berdasarkan setiap kriteria
cat("MODEL TERBAIK BERDASARKAN SETIAP KRITERIA:\n")
cat("===============================================\n")

# R² tertinggi
best_r2 <- results[which.max(results$R_squared), ]
cat("R² tertinggi:", best_r2$Model, "=", best_r2$R_squared, "\n")

# Adjusted R² tertinggi
best_adj_r2 <- results[which.max(results$Adj_R_squared), ]
cat("Adj R² tertinggi:", best_adj_r2$Model, "=", best_adj_r2$Adj_R_squared, "\n")

# AIC terendah
best_aic <- results[which.min(results$AIC), ]
cat("AIC terendah:", best_aic$Model, "=", best_aic$AIC, "\n")

# BIC/SBC terendah
best_bic <- results[which.min(results$BIC_SBC), ]
cat("BIC/SBC terendah:", best_bic$Model, "=", best_bic$BIC_SBC, "\n")

# Cp Mallow mendekati p
results$cp_diff <- abs(results$Cp_Mallow - results$p)
best_cp <- results[which.min(results$cp_diff), ]
cat("Cp Mallow mendekati p:", best_cp$Model, "| Cp =", best_cp$Cp_Mallow, "| p =", best_cp$p, "\n")
```

# MODUL 9: STEPWISE REGRESSION, FORWARD SELECTION, BACKWARD ELIMINATION

## Forward Selection

```{r}
# Forward Selection menggunakan step()
# Mulai dari intercept only model
model_null <- lm(Y ~ 1, data = df)
model_full <- lm(Y ~ X1 + X2 + X3, data = df)

forward_model <- step(model_null, 
                     scope = list(lower = model_null, upper = model_full),
                     direction = "forward",
                     trace = TRUE)

cat("\n=== HASIL FORWARD SELECTION ===\n")
summary(forward_model)
```

## Backward Elimination

```{r}
# Backward Elimination
# Mulai dari full model
backward_model <- step(model_full, 
                      direction = "backward",
                      trace = TRUE)

cat("\n=== HASIL BACKWARD ELIMINATION ===\n")
summary(backward_model)
```

## Stepwise Regression

```{r}
# Stepwise Regression
# Mulai dari null model, bisa maju dan mundur
stepwise_model <- step(model_null,
                      scope = list(lower = model_null, upper = model_full),
                      direction = "both",
                      trace = TRUE)

cat("\n=== HASIL STEPWISE REGRESSION ===\n")
summary(stepwise_model)
```

## Perbandingan Ketiga Metode

```{r}
# Fungsi untuk ekstrak informasi model
extract_model_info <- function(model, method_name) {
  # Dapatkan variabel dalam model
  vars_in_model <- names(coef(model))[-1]  # exclude intercept
  if(length(vars_in_model) == 0) vars_in_model <- "None"
  
  return(data.frame(
    Method = method_name,
    Variables = paste(vars_in_model, collapse = ", "),
    R_squared = round(summary(model)$r.squared, 3),
    Adj_R_squared = round(summary(model)$adj.r.squared, 3),
    AIC = round(AIC(model), 3),
    BIC = round(BIC(model), 3),
    p_value = round(anova(model)$`Pr(>F)`[1], 4)
  ))
}

# Bandingkan ketiga metode
comparison <- rbind(
  extract_model_info(forward_model, "Forward Selection"),
  extract_model_info(backward_model, "Backward Elimination"),
  extract_model_info(stepwise_model, "Stepwise Regression")
)

kable(comparison, caption = "Perbandingan Hasil Ketiga Metode") %>%
  kable_styling(bootstrap_options = c("striped", "hover", "condensed"))
```

## Model Terbaik Final

```{r}
# Berdasarkan hasil analisis, tentukan model terbaik
cat("=== MODEL TERBAIK FINAL ===\n")
cat("Berdasarkan kriteria All Possible Regression dan prosedur stepwise,\n")
cat("model terbaik yang konsisten adalah:\n\n")

# Ambil model terbaik (misal forward_model)
final_model <- forward_model
summary(final_model)

# Persamaan regresi
coeffs <- coef(final_model)
cat("\nPersamaan Regresi:\n")
if(length(coeffs) == 2) {
  cat("Y =", round(coeffs[1], 3), "+", round(coeffs[2], 3), "* X\n")
} else if(length(coeffs) == 3) {
  cat("Y =", round(coeffs[1], 3), "+", round(coeffs[2], 3), "* X1 +", round(coeffs[3], 3), "* X2\n")
} else {
  cat("Y =", round(coeffs[1], 3))
  for(i in 2:length(coeffs)) {
    cat(" +", round(coeffs[i], 3), "*", names(coeffs)[i])
  }
  cat("\n")
}
```

## Validasi Model Terpilih

```{r}
# Diagnostic plots untuk model terpilih
par(mfrow = c(2, 2))
plot(final_model)
par(mfrow = c(1, 1))

# Uji asumsi
cat("\n=== UJI ASUMSI MODEL ===\n")

# Uji normalitas residual (Shapiro-Wilk)
shapiro_test <- shapiro.test(residuals(final_model))
cat("Uji Normalitas Residual (Shapiro-Wilk):\n")
cat("W =", round(shapiro_test$statistic, 4), ", p-value =", round(shapiro_test$p.value, 4))
if(shapiro_test$p.value > 0.05) {
  cat(" -> Residual berdistribusi normal\n")
} else {
  cat(" -> Residual tidak berdistribusi normal\n")
}

# Durbin-Watson test untuk autokorelasi (jika tersedia)
if(require(lmtest, quietly = TRUE)) {
  dw_test <- dwtest(final_model)
  cat("\nUji Autokorelasi (Durbin-Watson):\n")
  cat("DW =", round(dw_test$statistic, 4), ", p-value =", round(dw_test$p.value, 4))
  if(dw_test$p.value > 0.05) {
    cat(" -> Tidak ada autokorelasi\n")
  } else {
    cat(" -> Ada indikasi autokorelasi\n")
  }
}
```

## Kesimpulan

```{r}
cat("=== KESIMPULAN ===\n")
cat("1. Dari", nrow(results), "model yang dibandingkan dalam All Possible Regression,\n")
cat("   model dengan variabel", paste(names(coef(final_model))[-1], collapse = " dan "), "adalah yang terbaik.\n\n")

cat("2. Ketiga prosedur (Forward, Backward, Stepwise) menghasilkan model yang sama/konsisten.\n\n")

cat("3. Model terpilih memiliki:\n")
cat("   - R² =", round(summary(final_model)$r.squared, 3), "\n")
cat("   - Adjusted R² =", round(summary(final_model)$adj.r.squared, 3), "\n")
cat("   - AIC =", round(AIC(final_model), 3), "\n")
cat("   - BIC =", round(BIC(final_model), 3), "\n\n")

cat("4. Semua variabel dalam model final signifikan pada α = 0.05\n")
```

# MODUL 10: ANALISIS REGRESI POLINOMIAL

## Deskripsi Singkat

Regresi polinomial digunakan ketika hubungan antara variabel bebas (X) dan variabel tak bebas (Y) tidak berbentuk linier. Model regresi polinomial ordo 2 (kuadratik) dengan 1 variabel bebas:

$Y_i = \beta_0 + \beta_1 x_i + \beta_{11} x_i^2 + \varepsilon_i$

dimana $x_i = X_i - \bar{X}$ (variabel dipusatkan untuk menghindari multikolinieritas).

## Identifikasi dan Pembentukan Model

Data yang digunakan: - Y: Persen Pengangguran - X: Persen Lulusan Sarjana/Diploma IV

```{r}
# Definisikan variabel untuk analisis polinomial
# Sesuaikan nama kolom dengan data yang tersedia
Y_poly <- data_modul10---
title: "Praktikum Analisis Regresi - Modul 8, 9 & 10"
subtitle: "Seleksi Model Regresi Terbaik dan Regresi Polinomial"
author: "Nama Mahasiswa"
date: "`r Sys.Date()`"
output: 
  html_document:
    toc: true
    toc_float: true
    number_sections: true
    theme: flatly
    highlight: tango
---

knitr::opts_chunk$set(echo = TRUE, warning = FALSE, message = FALSE)
```

# Setup dan Load Library

```{r}
# Load library yang diperlukan
library(haven)        # untuk membaca file SPSS (.sav)
library(readxl)       # untuk membaca file Excel
library(dplyr)        # untuk manipulasi data
library(knitr)        # untuk membuat tabel
library(kableExtra)   # untuk styling tabel
library(broom)        # untuk mengubah output model menjadi tidy format
library(leaps)        # untuk all possible regression
library(car)          # untuk berbagai fungsi statistik
```

# Load Data

```{r}
# Membaca data dari file .sav (SPSS) atau .xlsx (Excel)
# Sesuaikan dengan format file yang tersedia

# Data untuk Modul 8 & 9
data <- haven::read_sav("Data_Regresi08.sav")

# Data untuk Modul 10
data_modul10 <- haven::read_sav("Data_Modul01.sav")

# Alternatif jika menggunakan Excel:
# data <- readxl::read_xlsx("Data_Regresi08.xlsx")
# data_modul10 <- readxl::read_xlsx("Data_Modul01.xlsx")

# Tampilkan struktur data
str(data)
head(data)

cat("\n=== Data untuk Modul 10 ===\n")
str(data_modul10)
head(data_modul10)
```

# MODUL 8: ALL POSSIBLE REGRESSION

## Deskripsi Data

Data yang digunakan mengandung: - Y: Patient satisfaction (Tingkat Kepuasan Pasien) - X1: Patient's age (Umur Pasien, dalam tahun) - X2: Severity of illness (Tingkat Keparahan Penyakit, indeks) - X3: Anxiety level (Tingkat Kecemasan, indeks)

```{r}
# Ringkasan statistik deskriptif
summary(data)
```

## Semua Kemungkinan Model (All Possible Regression)

Dengan 3 variabel bebas (p=4), kita dapat membuat 2\^(p-1) = 2\^3 = 8 model alternatif.

```{r}
# Definisikan variabel
Y <- data$`Patient satisfaction`  # sesuaikan nama kolom
X1 <- data$`Patient's age`        # sesuaikan nama kolom  
X2 <- data$`Severity of illness`  # sesuaikan nama kolom
X3 <- data$`Anxiety level`        # sesuaikan nama kolom

# Atau jika nama kolom berbeda, gunakan:
# Y <- data[,1]   # kolom pertama sebagai Y
# X1 <- data[,2]  # kolom kedua sebagai X1
# X2 <- data[,3]  # dan seterusnya
# X3 <- data[,4]

# Buat data frame untuk analisis
df <- data.frame(Y, X1, X2, X3)
```

### Model 1: Tanpa Variabel Bebas (Intercept Only)

```{r}
model1 <- lm(Y ~ 1, data = df)
summary(model1)
```

### Model 2: Y \~ X1

```{r}
model2 <- lm(Y ~ X1, data = df)
summary(model2)
```

### Model 3: Y \~ X2

```{r}
model3 <- lm(Y ~ X2, data = df)
summary(model3)
```

### Model 4: Y \~ X3

```{r}
model4 <- lm(Y ~ X3, data = df)
summary(model4)
```

### Model 5: Y \~ X1 + X2

```{r}
model5 <- lm(Y ~ X1 + X2, data = df)
summary(model5)
```

### Model 6: Y \~ X1 + X3

```{r}
model6 <- lm(Y ~ X1 + X3, data = df)
summary(model6)
```

### Model 7: Y \~ X2 + X3

```{r}
model7 <- lm(Y ~ X2 + X3, data = df)
summary(model7)
```

### Model 8: Y \~ X1 + X2 + X3 (Full Model)

```{r}
model8 <- lm(Y ~ X1 + X2 + X3, data = df)
summary(model8)
```

## Perhitungan Kriteria Pemilihan Model

```{r}
# Fungsi untuk menghitung kriteria pemilihan model
calculate_criteria <- function(model, model_name, p) {
  # Ekstrak informasi dari model
  r_squared <- summary(model)$r.squared
  adj_r_squared <- summary(model)$adj.r.squared
  sse <- sum(residuals(model)^2)
  mse <- sse / (length(residuals(model)) - p)
  n <- length(residuals(model))
  
  # AIC dan BIC/SBC
  aic <- AIC(model)
  bic <- BIC(model)
  
  # Untuk Cp Mallows, kita perlu MSE dari full model
  mse_full <- sum(residuals(model8)^2) / (length(residuals(model8)) - 4)
  cp <- (sse / mse_full) - (n - 2*p)
  
  return(data.frame(
    Model = model_name,
    p = p,
    df = n - p,
    SSE = round(sse, 3),
    R_squared = round(r_squared, 3),
    MSE = round(mse, 3),
    Adj_R_squared = round(adj_r_squared, 3),
    AIC = round(aic, 3),
    BIC_SBC = round(bic, 3),
    Cp_Mallow = round(cp, 2)
  ))
}

# Hitung kriteria untuk semua model
results <- rbind(
  calculate_criteria(model2, "X1", 2),
  calculate_criteria(model3, "X2", 2),
  calculate_criteria(model4, "X3", 2),
  calculate_criteria(model5, "X1, X2", 3),
  calculate_criteria(model6, "X1, X3", 3),
  calculate_criteria(model7, "X2, X3", 3),
  calculate_criteria(model8, "X1, X2, X3", 4)
)

# Tampilkan tabel hasil
kable(results, caption = "Kriteria Pemilihan Model Terbaik") %>%
  kable_styling(bootstrap_options = c("striped", "hover", "condensed"))
```

## Interpretasi Kriteria

```{r}
# Cari model terbaik berdasarkan setiap kriteria
cat("MODEL TERBAIK BERDASARKAN SETIAP KRITERIA:\n")
cat("===============================================\n")

# R² tertinggi
best_r2 <- results[which.max(results$R_squared), ]
cat("R² tertinggi:", best_r2$Model, "=", best_r2$R_squared, "\n")

# Adjusted R² tertinggi
best_adj_r2 <- results[which.max(results$Adj_R_squared), ]
cat("Adj R² tertinggi:", best_adj_r2$Model, "=", best_adj_r2$Adj_R_squared, "\n")

# AIC terendah
best_aic <- results[which.min(results$AIC), ]
cat("AIC terendah:", best_aic$Model, "=", best_aic$AIC, "\n")

# BIC/SBC terendah
best_bic <- results[which.min(results$BIC_SBC), ]
cat("BIC/SBC terendah:", best_bic$Model, "=", best_bic$BIC_SBC, "\n")

# Cp Mallow mendekati p
results$cp_diff <- abs(results$Cp_Mallow - results$p)
best_cp <- results[which.min(results$cp_diff), ]
cat("Cp Mallow mendekati p:", best_cp$Model, "| Cp =", best_cp$Cp_Mallow, "| p =", best_cp$p, "\n")
```

# MODUL 9: STEPWISE REGRESSION, FORWARD SELECTION, BACKWARD ELIMINATION

## Forward Selection

```{r}
# Forward Selection menggunakan step()
# Mulai dari intercept only model
model_null <- lm(Y ~ 1, data = df)
model_full <- lm(Y ~ X1 + X2 + X3, data = df)

forward_model <- step(model_null, 
                     scope = list(lower = model_null, upper = model_full),
                     direction = "forward",
                     trace = TRUE)

cat("\n=== HASIL FORWARD SELECTION ===\n")
summary(forward_model)
```

## Backward Elimination

```{r}
# Backward Elimination
# Mulai dari full model
backward_model <- step(model_full, 
                      direction = "backward",
                      trace = TRUE)

cat("\n=== HASIL BACKWARD ELIMINATION ===\n")
summary(backward_model)
```

## Stepwise Regression

```{r}
# Stepwise Regression
# Mulai dari null model, bisa maju dan mundur
stepwise_model <- step(model_null,
                      scope = list(lower = model_null, upper = model_full),
                      direction = "both",
                      trace = TRUE)

cat("\n=== HASIL STEPWISE REGRESSION ===\n")
summary(stepwise_model)
```

## Perbandingan Ketiga Metode

```{r}
# Fungsi untuk ekstrak informasi model
extract_model_info <- function(model, method_name) {
  # Dapatkan variabel dalam model
  vars_in_model <- names(coef(model))[-1]  # exclude intercept
  if(length(vars_in_model) == 0) vars_in_model <- "None"
  
  return(data.frame(
    Method = method_name,
    Variables = paste(vars_in_model, collapse = ", "),
    R_squared = round(summary(model)$r.squared, 3),
    Adj_R_squared = round(summary(model)$adj.r.squared, 3),
    AIC = round(AIC(model), 3),
    BIC = round(BIC(model), 3),
    p_value = round(anova(model)$`Pr(>F)`[1], 4)
  ))
}

# Bandingkan ketiga metode
comparison <- rbind(
  extract_model_info(forward_model, "Forward Selection"),
  extract_model_info(backward_model, "Backward Elimination"),
  extract_model_info(stepwise_model, "Stepwise Regression")
)

kable(comparison, caption = "Perbandingan Hasil Ketiga Metode") %>%
  kable_styling(bootstrap_options = c("striped", "hover", "condensed"))
```

## Model Terbaik Final

```{r}
# Berdasarkan hasil analisis, tentukan model terbaik
cat("=== MODEL TERBAIK FINAL ===\n")
cat("Berdasarkan kriteria All Possible Regression dan prosedur stepwise,\n")
cat("model terbaik yang konsisten adalah:\n\n")

# Ambil model terbaik (misal forward_model)
final_model <- forward_model
summary(final_model)

# Persamaan regresi
coeffs <- coef(final_model)
cat("\nPersamaan Regresi:\n")
if(length(coeffs) == 2) {
  cat("Y =", round(coeffs[1], 3), "+", round(coeffs[2], 3), "* X\n")
} else if(length(coeffs) == 3) {
  cat("Y =", round(coeffs[1], 3), "+", round(coeffs[2], 3), "* X1 +", round(coeffs[3], 3), "* X2\n")
} else {
  cat("Y =", round(coeffs[1], 3))
  for(i in 2:length(coeffs)) {
    cat(" +", round(coeffs[i], 3), "*", names(coeffs)[i])
  }
  cat("\n")
}
```

## Validasi Model Terpilih

```{r}
# Diagnostic plots untuk model terpilih
par(mfrow = c(2, 2))
plot(final_model)
par(mfrow = c(1, 1))

# Uji asumsi
cat("\n=== UJI ASUMSI MODEL ===\n")

# Uji normalitas residual (Shapiro-Wilk)
shapiro_test <- shapiro.test(residuals(final_model))
cat("Uji Normalitas Residual (Shapiro-Wilk):\n")
cat("W =", round(shapiro_test$statistic, 4), ", p-value =", round(shapiro_test$p.value, 4))
if(shapiro_test$p.value > 0.05) {
  cat(" -> Residual berdistribusi normal\n")
} else {
  cat(" -> Residual tidak berdistribusi normal\n")
}

# Durbin-Watson test untuk autokorelasi (jika tersedia)
if(require(lmtest, quietly = TRUE)) {
  dw_test <- dwtest(final_model)
  cat("\nUji Autokorelasi (Durbin-Watson):\n")
  cat("DW =", round(dw_test$statistic, 4), ", p-value =", round(dw_test$p.value, 4))
  if(dw_test$p.value > 0.05) {
    cat(" -> Tidak ada autokorelasi\n")
  } else {
    cat(" -> Ada indikasi autokorelasi\n")
  }
}
```

## Kesimpulan

```{r}
cat("=== KESIMPULAN ===\n")
cat("1. Dari", nrow(results), "model yang dibandingkan dalam All Possible Regression,\n")
cat("   model dengan variabel", paste(names(coef(final_model))[-1], collapse = " dan "), "adalah yang terbaik.\n\n")

cat("2. Ketiga prosedur (Forward, Backward, Stepwise) menghasilkan model yang sama/konsisten.\n\n")

cat("3. Model terpilih memiliki:\n")
cat("   - R² =", round(summary(final_model)$r.squared, 3), "\n")
cat("   - Adjusted R² =", round(summary(final_model)$adj.r.squared, 3), "\n")
cat("   - AIC =", round(AIC(final_model), 3), "\n")
cat("   - BIC =", round(BIC(final_model), 3), "\n\n")

Persen Pengangguran`  # Sesuaikan nama kolom
X_poly <- data_modul10---
title: "Praktikum Analisis Regresi - Modul 8, 9 & 10"
subtitle: "Seleksi Model Regresi Terbaik dan Regresi Polinomial"
author: "Nama Mahasiswa"
date: "`r Sys.Date()`"
output: 
  html_document:
    toc: true
    toc_float: true
    number_sections: true
    theme: flatly
    highlight: tango
---

knitr::opts_chunk$set(echo = TRUE, warning = FALSE, message = FALSE)
```

# Setup dan Load Library

```{r}
# Load library yang diperlukan
library(haven)        # untuk membaca file SPSS (.sav)
library(readxl)       # untuk membaca file Excel
library(dplyr)        # untuk manipulasi data
library(knitr)        # untuk membuat tabel
library(kableExtra)   # untuk styling tabel
library(broom)        # untuk mengubah output model menjadi tidy format
library(leaps)        # untuk all possible regression
library(car)          # untuk berbagai fungsi statistik
```

# Load Data

```{r}
# Membaca data dari file .sav (SPSS) atau .xlsx (Excel)
# Sesuaikan dengan format file yang tersedia

# Data untuk Modul 8 & 9
data <- haven::read_sav("Data_Regresi08.sav")

# Data untuk Modul 10
data_modul10 <- haven::read_sav("Data_Modul01.sav")

# Alternatif jika menggunakan Excel:
# data <- readxl::read_xlsx("Data_Regresi08.xlsx")
# data_modul10 <- readxl::read_xlsx("Data_Modul01.xlsx")

# Tampilkan struktur data
str(data)
head(data)

cat("\n=== Data untuk Modul 10 ===\n")
str(data_modul10)
head(data_modul10)
```

# MODUL 8: ALL POSSIBLE REGRESSION

## Deskripsi Data

Data yang digunakan mengandung: - Y: Patient satisfaction (Tingkat Kepuasan Pasien) - X1: Patient's age (Umur Pasien, dalam tahun) - X2: Severity of illness (Tingkat Keparahan Penyakit, indeks) - X3: Anxiety level (Tingkat Kecemasan, indeks)

```{r}
# Ringkasan statistik deskriptif
summary(data)
```

## Semua Kemungkinan Model (All Possible Regression)

Dengan 3 variabel bebas (p=4), kita dapat membuat 2\^(p-1) = 2\^3 = 8 model alternatif.

```{r}
# Definisikan variabel
Y <- data$`Patient satisfaction`  # sesuaikan nama kolom
X1 <- data$`Patient's age`        # sesuaikan nama kolom  
X2 <- data$`Severity of illness`  # sesuaikan nama kolom
X3 <- data$`Anxiety level`        # sesuaikan nama kolom

# Atau jika nama kolom berbeda, gunakan:
# Y <- data[,1]   # kolom pertama sebagai Y
# X1 <- data[,2]  # kolom kedua sebagai X1
# X2 <- data[,3]  # dan seterusnya
# X3 <- data[,4]

# Buat data frame untuk analisis
df <- data.frame(Y, X1, X2, X3)
```

### Model 1: Tanpa Variabel Bebas (Intercept Only)

```{r}
model1 <- lm(Y ~ 1, data = df)
summary(model1)
```

### Model 2: Y \~ X1

```{r}
model2 <- lm(Y ~ X1, data = df)
summary(model2)
```

### Model 3: Y \~ X2

```{r}
model3 <- lm(Y ~ X2, data = df)
summary(model3)
```

### Model 4: Y \~ X3

```{r}
model4 <- lm(Y ~ X3, data = df)
summary(model4)
```

### Model 5: Y \~ X1 + X2

```{r}
model5 <- lm(Y ~ X1 + X2, data = df)
summary(model5)
```

### Model 6: Y \~ X1 + X3

```{r}
model6 <- lm(Y ~ X1 + X3, data = df)
summary(model6)
```

### Model 7: Y \~ X2 + X3

```{r}
model7 <- lm(Y ~ X2 + X3, data = df)
summary(model7)
```

### Model 8: Y \~ X1 + X2 + X3 (Full Model)

```{r}
model8 <- lm(Y ~ X1 + X2 + X3, data = df)
summary(model8)
```

## Perhitungan Kriteria Pemilihan Model

```{r}
# Fungsi untuk menghitung kriteria pemilihan model
calculate_criteria <- function(model, model_name, p) {
  # Ekstrak informasi dari model
  r_squared <- summary(model)$r.squared
  adj_r_squared <- summary(model)$adj.r.squared
  sse <- sum(residuals(model)^2)
  mse <- sse / (length(residuals(model)) - p)
  n <- length(residuals(model))
  
  # AIC dan BIC/SBC
  aic <- AIC(model)
  bic <- BIC(model)
  
  # Untuk Cp Mallows, kita perlu MSE dari full model
  mse_full <- sum(residuals(model8)^2) / (length(residuals(model8)) - 4)
  cp <- (sse / mse_full) - (n - 2*p)
  
  return(data.frame(
    Model = model_name,
    p = p,
    df = n - p,
    SSE = round(sse, 3),
    R_squared = round(r_squared, 3),
    MSE = round(mse, 3),
    Adj_R_squared = round(adj_r_squared, 3),
    AIC = round(aic, 3),
    BIC_SBC = round(bic, 3),
    Cp_Mallow = round(cp, 2)
  ))
}

# Hitung kriteria untuk semua model
results <- rbind(
  calculate_criteria(model2, "X1", 2),
  calculate_criteria(model3, "X2", 2),
  calculate_criteria(model4, "X3", 2),
  calculate_criteria(model5, "X1, X2", 3),
  calculate_criteria(model6, "X1, X3", 3),
  calculate_criteria(model7, "X2, X3", 3),
  calculate_criteria(model8, "X1, X2, X3", 4)
)

# Tampilkan tabel hasil
kable(results, caption = "Kriteria Pemilihan Model Terbaik") %>%
  kable_styling(bootstrap_options = c("striped", "hover", "condensed"))
```

## Interpretasi Kriteria

```{r}
# Cari model terbaik berdasarkan setiap kriteria
cat("MODEL TERBAIK BERDASARKAN SETIAP KRITERIA:\n")
cat("===============================================\n")

# R² tertinggi
best_r2 <- results[which.max(results$R_squared), ]
cat("R² tertinggi:", best_r2$Model, "=", best_r2$R_squared, "\n")

# Adjusted R² tertinggi
best_adj_r2 <- results[which.max(results$Adj_R_squared), ]
cat("Adj R² tertinggi:", best_adj_r2$Model, "=", best_adj_r2$Adj_R_squared, "\n")

# AIC terendah
best_aic <- results[which.min(results$AIC), ]
cat("AIC terendah:", best_aic$Model, "=", best_aic$AIC, "\n")

# BIC/SBC terendah
best_bic <- results[which.min(results$BIC_SBC), ]
cat("BIC/SBC terendah:", best_bic$Model, "=", best_bic$BIC_SBC, "\n")

# Cp Mallow mendekati p
results$cp_diff <- abs(results$Cp_Mallow - results$p)
best_cp <- results[which.min(results$cp_diff), ]
cat("Cp Mallow mendekati p:", best_cp$Model, "| Cp =", best_cp$Cp_Mallow, "| p =", best_cp$p, "\n")
```

# MODUL 9: STEPWISE REGRESSION, FORWARD SELECTION, BACKWARD ELIMINATION

## Forward Selection

```{r}
# Forward Selection menggunakan step()
# Mulai dari intercept only model
model_null <- lm(Y ~ 1, data = df)
model_full <- lm(Y ~ X1 + X2 + X3, data = df)

forward_model <- step(model_null, 
                     scope = list(lower = model_null, upper = model_full),
                     direction = "forward",
                     trace = TRUE)

cat("\n=== HASIL FORWARD SELECTION ===\n")
summary(forward_model)
```

## Backward Elimination

```{r}
# Backward Elimination
# Mulai dari full model
backward_model <- step(model_full, 
                      direction = "backward",
                      trace = TRUE)

cat("\n=== HASIL BACKWARD ELIMINATION ===\n")
summary(backward_model)
```

## Stepwise Regression

```{r}
# Stepwise Regression
# Mulai dari null model, bisa maju dan mundur
stepwise_model <- step(model_null,
                      scope = list(lower = model_null, upper = model_full),
                      direction = "both",
                      trace = TRUE)

cat("\n=== HASIL STEPWISE REGRESSION ===\n")
summary(stepwise_model)
```

## Perbandingan Ketiga Metode

```{r}
# Fungsi untuk ekstrak informasi model
extract_model_info <- function(model, method_name) {
  # Dapatkan variabel dalam model
  vars_in_model <- names(coef(model))[-1]  # exclude intercept
  if(length(vars_in_model) == 0) vars_in_model <- "None"
  
  return(data.frame(
    Method = method_name,
    Variables = paste(vars_in_model, collapse = ", "),
    R_squared = round(summary(model)$r.squared, 3),
    Adj_R_squared = round(summary(model)$adj.r.squared, 3),
    AIC = round(AIC(model), 3),
    BIC = round(BIC(model), 3),
    p_value = round(anova(model)$`Pr(>F)`[1], 4)
  ))
}

# Bandingkan ketiga metode
comparison <- rbind(
  extract_model_info(forward_model, "Forward Selection"),
  extract_model_info(backward_model, "Backward Elimination"),
  extract_model_info(stepwise_model, "Stepwise Regression")
)

kable(comparison, caption = "Perbandingan Hasil Ketiga Metode") %>%
  kable_styling(bootstrap_options = c("striped", "hover", "condensed"))
```

## Model Terbaik Final

```{r}
# Berdasarkan hasil analisis, tentukan model terbaik
cat("=== MODEL TERBAIK FINAL ===\n")
cat("Berdasarkan kriteria All Possible Regression dan prosedur stepwise,\n")
cat("model terbaik yang konsisten adalah:\n\n")

# Ambil model terbaik (misal forward_model)
final_model <- forward_model
summary(final_model)

# Persamaan regresi
coeffs <- coef(final_model)
cat("\nPersamaan Regresi:\n")
if(length(coeffs) == 2) {
  cat("Y =", round(coeffs[1], 3), "+", round(coeffs[2], 3), "* X\n")
} else if(length(coeffs) == 3) {
  cat("Y =", round(coeffs[1], 3), "+", round(coeffs[2], 3), "* X1 +", round(coeffs[3], 3), "* X2\n")
} else {
  cat("Y =", round(coeffs[1], 3))
  for(i in 2:length(coeffs)) {
    cat(" +", round(coeffs[i], 3), "*", names(coeffs)[i])
  }
  cat("\n")
}
```

## Validasi Model Terpilih

```{r}
# Diagnostic plots untuk model terpilih
par(mfrow = c(2, 2))
plot(final_model)
par(mfrow = c(1, 1))

# Uji asumsi
cat("\n=== UJI ASUMSI MODEL ===\n")

# Uji normalitas residual (Shapiro-Wilk)
shapiro_test <- shapiro.test(residuals(final_model))
cat("Uji Normalitas Residual (Shapiro-Wilk):\n")
cat("W =", round(shapiro_test$statistic, 4), ", p-value =", round(shapiro_test$p.value, 4))
if(shapiro_test$p.value > 0.05) {
  cat(" -> Residual berdistribusi normal\n")
} else {
  cat(" -> Residual tidak berdistribusi normal\n")
}

# Durbin-Watson test untuk autokorelasi (jika tersedia)
if(require(lmtest, quietly = TRUE)) {
  dw_test <- dwtest(final_model)
  cat("\nUji Autokorelasi (Durbin-Watson):\n")
  cat("DW =", round(dw_test$statistic, 4), ", p-value =", round(dw_test$p.value, 4))
  if(dw_test$p.value > 0.05) {
    cat(" -> Tidak ada autokorelasi\n")
  } else {
    cat(" -> Ada indikasi autokorelasi\n")
  }
}
```

## Kesimpulan

```{r}
cat("=== KESIMPULAN ===\n")
cat("1. Dari", nrow(results), "model yang dibandingkan dalam All Possible Regression,\n")
cat("   model dengan variabel", paste(names(coef(final_model))[-1], collapse = " dan "), "adalah yang terbaik.\n\n")

cat("2. Ketiga prosedur (Forward, Backward, Stepwise) menghasilkan model yang sama/konsisten.\n\n")

cat("3. Model terpilih memiliki:\n")
cat("   - R² =", round(summary(final_model)$r.squared, 3), "\n")
cat("   - Adjusted R² =", round(summary(final_model)$adj.r.squared, 3), "\n")
cat("   - AIC =", round(AIC(final_model), 3), "\n")
cat("   - BIC =", round(BIC(final_model), 3), "\n\n")

Persen Lulusan Sarjana/Diploma IV`  # Sesuaikan nama kolom

# Alternatif jika nama kolom berbeda, gunakan nomor kolom:
# Y_poly <- data_modul10[, 11]  # kolom ke-11 untuk Persen Pengangguran
# X_poly <- data_modul10[, 19]  # kolom ke-19 untuk Persen Lulusan

# Buat data frame
df_poly <- data.frame(Y = Y_poly, X = X_poly)

# Hapus missing values jika ada
df_poly <- na.omit(df_poly)

# Tampilkan deskriptif statistik
summary(df_poly)
```

### Scatter Plot untuk Identifikasi Hubungan

```{r}
# Buat scatter plot
library(ggplot2)

ggplot(df_poly, aes(x = X, y = Y)) +
  geom_point(alpha = 0.6, size = 2) +
  geom_smooth(method = "lm", se = FALSE, color = "blue", linetype = "dashed", 
              aes(color = "Linear")) +
  geom_smooth(method = "lm", formula = y ~ poly(x, 2), se = FALSE, color = "red",
              aes(color = "Quadratic")) +
  labs(
    title = "Scatter Plot: Persen Pengangguran vs Persen Lulusan Sarjana/Diploma IV",
    x = "Persen Lulusan Sarjana/Diploma IV",
    y = "Persen Pengangguran",
    color = "Model"
  ) +
  theme_minimal() +
  scale_color_manual(values = c("Linear" = "blue", "Quadratic" = "red"))
```

## Pendugaan Parameter

### Cara I: Menggunakan Polynomial Regression Langsung

```{r}
# Model Linear
model_linear <- lm(Y ~ X, data = df_poly)
summary(model_linear)

cat("\nPersamaan Regresi Linear:\n")
coeffs_lin <- coef(model_linear)
cat("Y =", round(coeffs_lin[1], 3), "+", round(coeffs_lin[2], 3), "* X\n")
```

```{r}
# Model Kuadratik/Polinomial Ordo 2
model_quad <- lm(Y ~ X + I(X^2), data = df_poly)
summary(model_quad)

cat("\nPersamaan Regresi Kuadratik:\n")
coeffs_quad <- coef(model_quad)
cat("Y =", round(coeffs_quad[1], 3), "+", round(coeffs_quad[2], 3), "* X +", 
    round(coeffs_quad[3], 3), "* X²\n")
```

### Cara II: Menggunakan Variable Centered (Menghindari Multikolinieritas)

```{r}
# Hitung rata-rata X
mean_X <- mean(df_poly$X, na.rm = TRUE)
cat("Rata-rata X (Persen Lulusan Sarjana/Diploma IV):", round(mean_X, 3), "\n")

# Buat variabel centered
df_poly$X_centered <- df_poly$X - mean_X
df_poly$X_centered_sq <- df_poly$X_centered^2

# Model dengan variabel centered
model_centered <- lm(Y ~ X_centered + X_centered_sq, data = df_poly)
summary(model_centered)

cat("\nPersamaan Regresi dengan Variabel Centered:\n")
coeffs_cent <- coef(model_centered)
cat("Y =", round(coeffs_cent[1], 3), "+", round(coeffs_cent[2], 3), "* x +", 
    round(coeffs_cent[3], 3), "* x²\n")
cat("dimana x = X -", round(mean_X, 3), "\n")
```

## Pengujian Signifikansi Parameter

```{r}
# ANOVA untuk model linear
cat("=== ANOVA MODEL LINEAR ===\n")
anova_linear <- anova(model_linear)
print(anova_linear)

# ANOVA untuk model kuadratik
cat("\n=== ANOVA MODEL KUADRATIK ===\n")
anova_quad <- anova(model_quad)
print(anova_quad)

# Uji signifikansi penambahan suku kuadratik
cat("\n=== UJI SIGNIFIKANSI PENAMBAHAN SUKU KUADRATIK ===\n")
anova_comparison <- anova(model_linear, model_quad)
print(anova_comparison)

if(anova_comparison---
title: "Praktikum Analisis Regresi - Modul 8, 9 & 10"
subtitle: "Seleksi Model Regresi Terbaik dan Regresi Polinomial"
author: "Nama Mahasiswa"
date: "`r Sys.Date()`"
output: 
  html_document:
    toc: true
    toc_float: true
    number_sections: true
    theme: flatly
    highlight: tango
---

knitr::opts_chunk$set(echo = TRUE, warning = FALSE, message = FALSE)
```

# Setup dan Load Library

```{r}
# Load library yang diperlukan
library(haven)        # untuk membaca file SPSS (.sav)
library(readxl)       # untuk membaca file Excel
library(dplyr)        # untuk manipulasi data
library(knitr)        # untuk membuat tabel
library(kableExtra)   # untuk styling tabel
library(broom)        # untuk mengubah output model menjadi tidy format
library(leaps)        # untuk all possible regression
library(car)          # untuk berbagai fungsi statistik
```

# Load Data

```{r}
# Membaca data dari file .sav (SPSS) atau .xlsx (Excel)
# Sesuaikan dengan format file yang tersedia

# Data untuk Modul 8 & 9
data <- haven::read_sav("Data_Regresi08.sav")

# Data untuk Modul 10
data_modul10 <- haven::read_sav("Data_Modul01.sav")

# Alternatif jika menggunakan Excel:
# data <- readxl::read_xlsx("Data_Regresi08.xlsx")
# data_modul10 <- readxl::read_xlsx("Data_Modul01.xlsx")

# Tampilkan struktur data
str(data)
head(data)

cat("\n=== Data untuk Modul 10 ===\n")
str(data_modul10)
head(data_modul10)
```

# MODUL 8: ALL POSSIBLE REGRESSION

## Deskripsi Data

Data yang digunakan mengandung: - Y: Patient satisfaction (Tingkat Kepuasan Pasien) - X1: Patient's age (Umur Pasien, dalam tahun) - X2: Severity of illness (Tingkat Keparahan Penyakit, indeks) - X3: Anxiety level (Tingkat Kecemasan, indeks)

```{r}
# Ringkasan statistik deskriptif
summary(data)
```

## Semua Kemungkinan Model (All Possible Regression)

Dengan 3 variabel bebas (p=4), kita dapat membuat 2\^(p-1) = 2\^3 = 8 model alternatif.

```{r}
# Definisikan variabel
Y <- data$`Patient satisfaction`  # sesuaikan nama kolom
X1 <- data$`Patient's age`        # sesuaikan nama kolom  
X2 <- data$`Severity of illness`  # sesuaikan nama kolom
X3 <- data$`Anxiety level`        # sesuaikan nama kolom

# Atau jika nama kolom berbeda, gunakan:
# Y <- data[,1]   # kolom pertama sebagai Y
# X1 <- data[,2]  # kolom kedua sebagai X1
# X2 <- data[,3]  # dan seterusnya
# X3 <- data[,4]

# Buat data frame untuk analisis
df <- data.frame(Y, X1, X2, X3)
```

### Model 1: Tanpa Variabel Bebas (Intercept Only)

```{r}
model1 <- lm(Y ~ 1, data = df)
summary(model1)
```

### Model 2: Y \~ X1

```{r}
model2 <- lm(Y ~ X1, data = df)
summary(model2)
```

### Model 3: Y \~ X2

```{r}
model3 <- lm(Y ~ X2, data = df)
summary(model3)
```

### Model 4: Y \~ X3

```{r}
model4 <- lm(Y ~ X3, data = df)
summary(model4)
```

### Model 5: Y \~ X1 + X2

```{r}
model5 <- lm(Y ~ X1 + X2, data = df)
summary(model5)
```

### Model 6: Y \~ X1 + X3

```{r}
model6 <- lm(Y ~ X1 + X3, data = df)
summary(model6)
```

### Model 7: Y \~ X2 + X3

```{r}
model7 <- lm(Y ~ X2 + X3, data = df)
summary(model7)
```

### Model 8: Y \~ X1 + X2 + X3 (Full Model)

```{r}
model8 <- lm(Y ~ X1 + X2 + X3, data = df)
summary(model8)
```

## Perhitungan Kriteria Pemilihan Model

```{r}
# Fungsi untuk menghitung kriteria pemilihan model
calculate_criteria <- function(model, model_name, p) {
  # Ekstrak informasi dari model
  r_squared <- summary(model)$r.squared
  adj_r_squared <- summary(model)$adj.r.squared
  sse <- sum(residuals(model)^2)
  mse <- sse / (length(residuals(model)) - p)
  n <- length(residuals(model))
  
  # AIC dan BIC/SBC
  aic <- AIC(model)
  bic <- BIC(model)
  
  # Untuk Cp Mallows, kita perlu MSE dari full model
  mse_full <- sum(residuals(model8)^2) / (length(residuals(model8)) - 4)
  cp <- (sse / mse_full) - (n - 2*p)
  
  return(data.frame(
    Model = model_name,
    p = p,
    df = n - p,
    SSE = round(sse, 3),
    R_squared = round(r_squared, 3),
    MSE = round(mse, 3),
    Adj_R_squared = round(adj_r_squared, 3),
    AIC = round(aic, 3),
    BIC_SBC = round(bic, 3),
    Cp_Mallow = round(cp, 2)
  ))
}

# Hitung kriteria untuk semua model
results <- rbind(
  calculate_criteria(model2, "X1", 2),
  calculate_criteria(model3, "X2", 2),
  calculate_criteria(model4, "X3", 2),
  calculate_criteria(model5, "X1, X2", 3),
  calculate_criteria(model6, "X1, X3", 3),
  calculate_criteria(model7, "X2, X3", 3),
  calculate_criteria(model8, "X1, X2, X3", 4)
)

# Tampilkan tabel hasil
kable(results, caption = "Kriteria Pemilihan Model Terbaik") %>%
  kable_styling(bootstrap_options = c("striped", "hover", "condensed"))
```

## Interpretasi Kriteria

```{r}
# Cari model terbaik berdasarkan setiap kriteria
cat("MODEL TERBAIK BERDASARKAN SETIAP KRITERIA:\n")
cat("===============================================\n")

# R² tertinggi
best_r2 <- results[which.max(results$R_squared), ]
cat("R² tertinggi:", best_r2$Model, "=", best_r2$R_squared, "\n")

# Adjusted R² tertinggi
best_adj_r2 <- results[which.max(results$Adj_R_squared), ]
cat("Adj R² tertinggi:", best_adj_r2$Model, "=", best_adj_r2$Adj_R_squared, "\n")

# AIC terendah
best_aic <- results[which.min(results$AIC), ]
cat("AIC terendah:", best_aic$Model, "=", best_aic$AIC, "\n")

# BIC/SBC terendah
best_bic <- results[which.min(results$BIC_SBC), ]
cat("BIC/SBC terendah:", best_bic$Model, "=", best_bic$BIC_SBC, "\n")

# Cp Mallow mendekati p
results$cp_diff <- abs(results$Cp_Mallow - results$p)
best_cp <- results[which.min(results$cp_diff), ]
cat("Cp Mallow mendekati p:", best_cp$Model, "| Cp =", best_cp$Cp_Mallow, "| p =", best_cp$p, "\n")
```

# MODUL 9: STEPWISE REGRESSION, FORWARD SELECTION, BACKWARD ELIMINATION

## Forward Selection

```{r}
# Forward Selection menggunakan step()
# Mulai dari intercept only model
model_null <- lm(Y ~ 1, data = df)
model_full <- lm(Y ~ X1 + X2 + X3, data = df)

forward_model <- step(model_null, 
                     scope = list(lower = model_null, upper = model_full),
                     direction = "forward",
                     trace = TRUE)

cat("\n=== HASIL FORWARD SELECTION ===\n")
summary(forward_model)
```

## Backward Elimination

```{r}
# Backward Elimination
# Mulai dari full model
backward_model <- step(model_full, 
                      direction = "backward",
                      trace = TRUE)

cat("\n=== HASIL BACKWARD ELIMINATION ===\n")
summary(backward_model)
```

## Stepwise Regression

```{r}
# Stepwise Regression
# Mulai dari null model, bisa maju dan mundur
stepwise_model <- step(model_null,
                      scope = list(lower = model_null, upper = model_full),
                      direction = "both",
                      trace = TRUE)

cat("\n=== HASIL STEPWISE REGRESSION ===\n")
summary(stepwise_model)
```

## Perbandingan Ketiga Metode

```{r}
# Fungsi untuk ekstrak informasi model
extract_model_info <- function(model, method_name) {
  # Dapatkan variabel dalam model
  vars_in_model <- names(coef(model))[-1]  # exclude intercept
  if(length(vars_in_model) == 0) vars_in_model <- "None"
  
  return(data.frame(
    Method = method_name,
    Variables = paste(vars_in_model, collapse = ", "),
    R_squared = round(summary(model)$r.squared, 3),
    Adj_R_squared = round(summary(model)$adj.r.squared, 3),
    AIC = round(AIC(model), 3),
    BIC = round(BIC(model), 3),
    p_value = round(anova(model)$`Pr(>F)`[1], 4)
  ))
}

# Bandingkan ketiga metode
comparison <- rbind(
  extract_model_info(forward_model, "Forward Selection"),
  extract_model_info(backward_model, "Backward Elimination"),
  extract_model_info(stepwise_model, "Stepwise Regression")
)

kable(comparison, caption = "Perbandingan Hasil Ketiga Metode") %>%
  kable_styling(bootstrap_options = c("striped", "hover", "condensed"))
```

## Model Terbaik Final

```{r}
# Berdasarkan hasil analisis, tentukan model terbaik
cat("=== MODEL TERBAIK FINAL ===\n")
cat("Berdasarkan kriteria All Possible Regression dan prosedur stepwise,\n")
cat("model terbaik yang konsisten adalah:\n\n")

# Ambil model terbaik (misal forward_model)
final_model <- forward_model
summary(final_model)

# Persamaan regresi
coeffs <- coef(final_model)
cat("\nPersamaan Regresi:\n")
if(length(coeffs) == 2) {
  cat("Y =", round(coeffs[1], 3), "+", round(coeffs[2], 3), "* X\n")
} else if(length(coeffs) == 3) {
  cat("Y =", round(coeffs[1], 3), "+", round(coeffs[2], 3), "* X1 +", round(coeffs[3], 3), "* X2\n")
} else {
  cat("Y =", round(coeffs[1], 3))
  for(i in 2:length(coeffs)) {
    cat(" +", round(coeffs[i], 3), "*", names(coeffs)[i])
  }
  cat("\n")
}
```

## Validasi Model Terpilih

```{r}
# Diagnostic plots untuk model terpilih
par(mfrow = c(2, 2))
plot(final_model)
par(mfrow = c(1, 1))

# Uji asumsi
cat("\n=== UJI ASUMSI MODEL ===\n")

# Uji normalitas residual (Shapiro-Wilk)
shapiro_test <- shapiro.test(residuals(final_model))
cat("Uji Normalitas Residual (Shapiro-Wilk):\n")
cat("W =", round(shapiro_test$statistic, 4), ", p-value =", round(shapiro_test$p.value, 4))
if(shapiro_test$p.value > 0.05) {
  cat(" -> Residual berdistribusi normal\n")
} else {
  cat(" -> Residual tidak berdistribusi normal\n")
}

# Durbin-Watson test untuk autokorelasi (jika tersedia)
if(require(lmtest, quietly = TRUE)) {
  dw_test <- dwtest(final_model)
  cat("\nUji Autokorelasi (Durbin-Watson):\n")
  cat("DW =", round(dw_test$statistic, 4), ", p-value =", round(dw_test$p.value, 4))
  if(dw_test$p.value > 0.05) {
    cat(" -> Tidak ada autokorelasi\n")
  } else {
    cat(" -> Ada indikasi autokorelasi\n")
  }
}
```

## Kesimpulan

```{r}
cat("=== KESIMPULAN ===\n")
cat("1. Dari", nrow(results), "model yang dibandingkan dalam All Possible Regression,\n")
cat("   model dengan variabel", paste(names(coef(final_model))[-1], collapse = " dan "), "adalah yang terbaik.\n\n")

cat("2. Ketiga prosedur (Forward, Backward, Stepwise) menghasilkan model yang sama/konsisten.\n\n")

cat("3. Model terpilih memiliki:\n")
cat("   - R² =", round(summary(final_model)$r.squared, 3), "\n")
cat("   - Adjusted R² =", round(summary(final_model)$adj.r.squared, 3), "\n")
cat("   - AIC =", round(AIC(final_model), 3), "\n")
cat("   - BIC =", round(BIC(final_model), 3), "\n\n")

Pr(>F)`[2] < 0.05) {
  cat("Kesimpulan: Penambahan suku kuadratik signifikan meningkatkan model (p < 0.05)\n")
} else {
  cat("Kesimpulan: Penambahan suku kuadratik tidak signifikan (p > 0.05)\n")
}
```

## Pemeriksaan Kesesuaian Model

```{r}
# Bandingkan R-squared dan Adjusted R-squared
models_comparison <- data.frame(
  Model = c("Linear", "Quadratic", "Centered Quadratic"),
  R_squared = c(
    round(summary(model_linear)$r.squared, 4),
    round(summary(model_quad)$r.squared, 4),
    round(summary(model_centered)$r.squared, 4)
  ),
  Adj_R_squared = c(
    round(summary(model_linear)$adj.r.squared, 4),
    round(summary(model_quad)$adj.r.squared, 4),
    round(summary(model_centered)$adj.r.squared, 4)
  ),
  AIC = c(
    round(AIC(model_linear), 2),
    round(AIC(model_quad), 2),
    round(AIC(model_centered), 2)
  ),
  BIC = c(
    round(BIC(model_linear), 2),
    round(BIC(model_quad), 2),
    round(BIC(model_centered), 2)
  ),
  RMSE = c(
    round(sqrt(mean(residuals(model_linear)^2)), 4),
    round(sqrt(mean(residuals(model_quad)^2)), 4),
    round(sqrt(mean(residuals(model_centered)^2)), 4)
  )
)

kable(models_comparison, caption = "Perbandingan Kebaikan Model") %>%
  kable_styling(bootstrap_options = c("striped", "hover", "condensed"))
```

### Uji Lack of Fit

```{r}
# Uji Lack of Fit untuk model kuadratik dengan variabel centered
# Kita akan menggunakan ANOVA untuk menguji lack of fit

# Untuk uji lack of fit, kita perlu membandingkan model dengan pure error
# Ini dilakukan dengan mengelompokkan observasi berdasarkan nilai X yang sama/mirip

# Hitung residual sum of squares
rss_quad <- sum(residuals(model_centered)^2)
df_error <- length(residuals(model_centered)) - 3  # n - p

# Mean Square Error
mse_quad <- rss_quad / df_error

cat("=== INFORMASI UJI LACK OF FIT ===\n")
cat("Residual Sum of Squares:", round(rss_quad, 3), "\n")
cat("Degrees of Freedom (Error):", df_error, "\n")
cat("Mean Square Error:", round(mse_quad, 4), "\n")

# Catatan: Uji Lack of Fit lengkap memerlukan replikasi data
# atau pengelompokan nilai X yang serupa
cat("\nCatatan: Uji Lack of Fit lengkap memerlukan replikasi atau pengelompokan data\n")
```

## Diagnostic Plots

```{r}
# Diagnostic plots untuk model kuadratik terpilih
par(mfrow = c(2, 2))
plot(model_centered, main = "Diagnostic Plots - Model Kuadratik Centered")
par(mfrow = c(1, 1))

# Plot residual vs fitted
library(ggplot2)

# Buat data frame untuk plotting
df_diag <- data.frame(
  fitted = fitted(model_centered),
  residuals = residuals(model_centered),
  standardized_residuals = rstandard(model_centered)
)

# Residuals vs Fitted
ggplot(df_diag, aes(x = fitted, y = residuals)) +
  geom_point(alpha = 0.6) +
  geom_hline(yintercept = 0, color = "red", linetype = "dashed") +
  geom_smooth(se = FALSE, color = "blue") +
  labs(
    title = "Residuals vs Fitted Values",
    x = "Fitted Values",
    y = "Residuals"
  ) +
  theme_minimal()
```

## Validasi Model dan Prediksi

```{r}
# Uji normalitas residual
shapiro_test_poly <- shapiro.test(residuals(model_centered))
cat("=== UJI NORMALITAS RESIDUAL ===\n")
cat("Shapiro-Wilk Test:\n")
cat("W =", round(shapiro_test_poly$statistic, 4), 
    ", p-value =", round(shapiro_test_poly$p.value, 4), "\n")

if(shapiro_test_poly$p.value > 0.05) {
  cat("Kesimpulan: Residual berdistribusi normal (p > 0.05)\n")
} else {
  cat("Kesimpulan: Residual tidak berdistribusi normal (p ≤ 0.05)\n")
}

# Prediksi untuk beberapa nilai X
cat("\n=== PREDIKSI MENGGUNAKAN MODEL KUADRATIK ===\n")

# Contoh prediksi
X_new <- c(15, 20, 25, 30, 35)
X_new_centered <- X_new - mean_X

predictions <- predict(model_centered, 
                      newdata = data.frame(X_centered = X_new_centered, 
                                         X_centered_sq = X_new_centered^2),
                      interval = "prediction")

pred_results <- data.frame(
  X = X_new,
  X_centered = round(X_new_centered, 3),
  Predicted_Y = round(predictions[,1], 3),
  Lower_CI = round(predictions[,2], 3),
  Upper_CI = round(predictions[,3], 3)
)

kable(pred_results, caption = "Prediksi Persen Pengangguran") %>%
  kable_styling(bootstrap_options = c("striped", "hover", "condensed"))
```

## Visualisasi Model Final

```{r}
# Plot data asli dengan kurva regresi
ggplot(df_poly, aes(x = X, y = Y)) +
  geom_point(alpha = 0.6, size = 2, color = "darkgray") +
  geom_smooth(method = "lm", se = TRUE, color = "blue", linetype = "dashed",
              aes(color = "Linear"), alpha = 0.3) +
  geom_smooth(method = "lm", formula = y ~ poly(x, 2), se = TRUE, color = "red",
              aes(color = "Quadratic"), alpha = 0.3) +
  labs(
    title = "Model Regresi Linear vs Kuadratik",
    subtitle = "Persen Pengangguran vs Persen Lulusan Sarjana/Diploma IV",
    x = "Persen Lulusan Sarjana/Diploma IV (%)",
    y = "Persen Pengangguran (%)",
    color = "Model",
    caption = paste("Model Kuadratik: R² =", round(summary(model_quad)$r.squared, 3))
  ) +
  theme_minimal() +
  theme(
    plot.title = element_text(size = 14, face = "bold"),
    plot.subtitle = element_text(size = 12),
    legend.position = "bottom"
  ) +
  scale_color_manual(values = c("Linear" = "blue", "Quadratic" = "red"))
```

## Kesimpulan Regresi Polinomial

\`\`\`{r}

------------------------------------------------------------------------

**Catatan:** - Pastikan nama kolom dalam data sesuai dengan yang digunakan dalam script - Jika menggunakan file Excel, ganti `haven::read_sav()` dengan `readxl::read_xlsx()` - Sesuaikan path file data dengan lokasi file Anda
